臺灣高等法院臺南分院刑事判決
上　訴　人
即　被　告　丙○○
選任辯護人　林祈福律師
上列上訴人因偽造有價證券等案件，不服臺灣臺南地方法院86
年度訴字第1849號中華民國87年4月29日第一審判決（起訴案號
：臺灣臺南地方法院檢察署86年度偵字第5270號），提起上訴，
本院93年度重上更(三)字第458號確定判決後，經檢察總長提起非
常上訴，最高法院第四次發回更審，本院判決如下：
    主  文
原判決關於丙○○部分撤銷。
丙○○無罪。
    理  由
一、本件上訴人即被告丙○○因詐欺案件，檢察總長對於本院九
    十三年四月六日第二審確定判決（九十三年度重上更（三）
    字第四五八號，起訴案號：台灣台南地方法院檢察署八十六
    年度偵字第五二七○號），認為違法，提起非常上訴，經最
    高法院判決：「原判決撤銷，由台灣高等法院台南分院依判
    決前之程序更為審判」，其理由謂「案經確定，非常上訴意
    旨執以指摘，為有理由，且原判決於被告不利，為維持被告
    審級利益，應由本院將原判決撤銷，由原審法院依判決前之
    程序更為審判，以資救濟」（最高院九十四年度台非字第一
    五七號刑事判決參照），是本件雖為被告利益提起非常上訴
    ，但已回復判決前之程序更為審判，自不限詐欺部分，應尚
    包括行使偽造有價證券部分，先予敘明。
二、本件公訴意旨略以：被告丙○○明知其無給付能力，竟意圖
    為自己不法之所有，持發票人謝天福、周暉雄、游明達等人
    及年籍、身分不詳之乙○○、丁○○等人之人頭支票（如附
    表所示），以及王清標（業經本院八十七年度上訴字第一○
    二○號判決無罪確定）與方貞貞等人（另為不起訴處分或簽
    結）所簽發或背書之支票持向甲○○調取現金，王清標亦明
    知無支付能力，仍簽發台灣銀行安南分行為付款人、帳號為
    三三○四二－六號、票號AK－0000000號、面額九萬
    元，票號AK－0000000號、面額六十萬元，票號AK－
    0000000號、面額六十萬元之支票三張，經由丙○○
    交付予甲○○，詎屆期上揭支票均未兌現，且為拒絕往來戶
    ，被告丙○○避不見面，甲○○方知受騙。案經甲○○告訴
    ，因認被告丙○○涉犯刑法第三百三十九條第一項詐欺及第
    二百零一條第二項行使偽造有價證券罪嫌。
三、訊據上訴人即被告丙○○固不諱言有持上開各名義人，所簽
    發或背書之支票，向告訴人調借現款，嗣各該支票均不獲兌
    現之事實；惟矢口否認有上揭犯行，辯稱：系爭各該支票均
    係其任職匯豐汽車公司時，購車客戶辦理購車貸款所交付而
    得，告訴人甲○○提供資金自八十三年間至八十五年三月止
    由被告接洽借貸予第三者，並由被告簽自己名義之支票（合
    作金庫成功支庫甲存00 -0000000000號、彰化商業銀行南台
    南分行甲存0000000000號）交予告訴人兌現償還貸款（八十
    五年四月前均有兌現），前揭客戶交付被告之支票告訴人要
    求暫放其處以為擔保，俟被告簽發之支票兌現則須返還被告
    ，由被告向該等客戶求償，詎告訴人卻食言仍扣住該等支票
    不還，被告一方面無支票得以向客戶求償，取得資金，一方
    面告訴人非但不再提供資金予被告周轉，甚且逕自將該等客
    戶之支票提示，亦不告知被告兌現情形如何，雙重之封鎖致
    使被告財務無法運轉；另系爭支票係「莊春生」（現改名為
    莊盛宇）持交伊抵償欠債，收受時不知係偽造支票，且其亦
    有將多筆土地及建物，移轉登記或設定鉅額抵押權予告訴人
    之妻，伊實無詐欺及行使偽造支票之情事等語。
四、按犯罪事實應依證據認定之，無證據不得認定犯罪事實；又
    被告之自白，不得作為有罪判決之唯一依據，仍應調查其他
    必要之證據，以察其是否與事實相符；又不能證明被告犯罪
    者，應諭知無罪之判決；刑事訴訟法第一百五十四條第二項
    、第一百五十六條第二項、第三百零一條第一項分別定有明
    文。次按所謂認定犯罪事實之證據，係指足以認定被告確有
    犯罪行為之積極證據而言，該項證據自須適合於被告犯罪事
    實之認定，始得採為斷罪資料；又苟未能發現相當證據或證
    據不足以證明，自不能以推測或擬制之方法，以為裁判基礎
    ；亦分經最高法院著有二九年上字第三一○五號、及四十年
    台上字第八六號判例在案。又所謂證據，係指超越一切合理
    之可疑，足以認定被告確有犯罪行為之積極事證而言。苟依
    現存之積極事證，就起訴意旨所指被告犯罪之待證事實，尚
    非不得為其他較有利被告之推斷，本諸罪疑之法則，自難謂
    該事證已適合於被告犯罪事實之認定。末按認定犯罪事實須
    憑積極證據，卷存證據資料不足以積極證明犯罪事實時，被
    告並不負自證其為無罪之責任。且認定犯罪事實所憑之證據
    ，雖不以直接證據為限，間接證據亦包括在內，然而無論直
    接證據或間接證據，其為訴訟上之證明，須於通常一般之人
    均不致有所懷疑，而得確信其為真實之程度者，始得據為有
    罪之認定，倘其證明尚未達到此一程度，而有合理之懷疑存
    在而無從使事實審法院得有罪之確信時，即應由法院為諭知
    被告無罪之判決，最高法院七十六年台上字第四九八六號亦
    著有判例足參。
五、本件公訴人認被告丙○○涉犯本件上揭罪行，無非以：上揭
    事實業據告訴人甲○○指訴歷歷，被告丙○○持向告訴人調
    現之支票無法兌現者，共一百九十張，金額達二千零二十二
    萬一千元，有告訴人提出之支票及退票理由書等在卷可憑，
    其中乙○○、丁○○經向全省警局調取口卡及向戶政機關查
    詢，證實均為身分不詳之人，有全省各警察局函覆及法務部
    資訊中心查詢戶籍傳真回函附卷可憑，顯見以其等名義所發
    支票為偽造之支票，被告丙○○稱係客戶簽發予之，當屬不
    實，其復未能說明支票之來源，當係自不法來源取得，難謂
    其對上開支票為偽造之有價證券不知情。另被告王清標初稱
    支票係吳雪美所使用，經調取口卡供其指認，並傳訊吳雪美
    到庭對質，方改口又稱係吳香美，其辯解已有不實，況其支
    票帳戶業經拒絕往來，有上揭支票及退票理由書在卷足憑，
    是被告所辯無非卸責之詞，為其論據。
六、經查：
（一）告訴人甲○○就如何借款予被告丙○○之過程，已在本院
      前審供稱：我朋友說丙○○在匯豐汽車公司當業務員，專
      門在辦購車貸款，丙○○就拿買車者的票向我調現，我拿
      錢給丙○○，他再給買車者，我前後借他好幾千萬元，他
      是用客票向我借，過一陣子他拿不動產給我抵押，才以他
      自己的票向我借，而他先前拿客票向我借時，如客票退票
      他會拿現金來換回客票，又有時他也有拿客票來向我借錢
      作擔保等語甚詳在卷（見本院上訴卷第二宗第一四二頁正
      、反面），再參諸本院前審卷附合作金庫成功支庫、及彰
      化商業銀行南台南分行函覆本院，所檢送被告支票帳戶，
      於八十三年至八十五年間之支票兌現明細（見本院上訴卷
      第二宗第六七至七十頁、第一四四至一四七頁、第五十至
      六五頁），則系爭客票係供作調借現款之憑據，因告訴人
      係長期以支票調現方式借鉅款予被告，且借款予被告時，
      已明知被告之經濟能力、支票之來源、及借款之用途，被
      告並未對告訴人施詐，告訴人自未曾有陷於錯誤情事無疑
      。
（二）被告於八十五年六月及八十六年九月間，曾將台南市○○○段三七五二號土地及其上建物、台南縣永康市○○段六
      六四六之一號土地及其上建物、台南縣關廟鄉○○○段三
      七○之三號土地及其上建物，經買賣或拍賣移轉所有權登
      記予告訴人甲○○之妻謝惠明；另將台南縣關廟鄉○○○
      段一一九二之二、一一八○之五、三七○之七、三七○之
      一號四筆土地，設定一千五百萬元之抵押權予謝惠明，以
      確保告訴人甲○○之債權，亦有各該土地登記簿謄本及建
      築改良物登記簿謄本附本院卷可佐（見本院上訴卷第二宗
      第十七頁至第五四頁），告訴人亦否認被告有無不動產供
      其設定抵押及移轉之事（見本院上訴卷第二宗第一四二頁
      反面、第一四三頁），益徵被告此部分借款主觀上無為自
      己不法所有之詐欺意圖亦明；否則被告苟有詐欺之意，其
      隱藏財產置告訴人追償於不顧，已唯恐不及，豈有再提供
      財產清償或設定擔保之理。
（三）又被告迭次辯稱：其向告訴人借款時，除以「丁○○」、
      「乙○○」之支票為擔保外，另簽發本人之支票予告訴人
      （見本院上訴卷第一宗第三一頁反面、三九頁正、反面、
      第二宗第一二一頁反面、第一四一頁反面、第一五五頁、
      上更一卷第六六頁）；告訴人甲○○於本院前審經訊以：
      「被告開立客票八成金額的支票交給你作為借款憑證，屆
      時你可以提示，另外客票部分仍然留在你處，屆期仍然可
      以提示，對否？」時，供稱：「是的」（見本院重上更（
      三）卷第一四三頁，重上更（二）卷第二宗第九、一二六
      頁）。而上開「丁○○」、「乙○○」之支票，為告訴人
      持有，經提示付款而遭退票，有支票影本及退票理由單可
      按（見偵查卷第一宗第一三六至一四三頁）。依卷附被告
      於八十五年二月底簽發，以合作金庫銀行成功分行為付款
      人，票載日期為八十五年二月二十九日期、八十五年三月
      五日期、八十五年三月五日期，面額依序為五三九六○○
      元、二三七六○○元、三六○○○○元之0000000
      號、0000000號、0000000號三紙支票。另
      於八十五年三月初簽發以合作金庫銀行成功分行為付款人
      ，票載日期均為八十五年三月九日期、面額為一二０００
      ０元、一八六０００元之0000000號、00000
      00號支票。及以彰化銀行南台南分行為付款人，八十五
      年三月二十二日期、同年月二十六日期、同日期，面額依
      序為三０００００元、三０００００元、一五００００元
      之0000000號、0000000號、000000
      0號之支票，業據告訴人甲○○及其配偶謝惠明提示付款
      ，有彰化銀行南台南分行彰南台南字第００四八九號、合
      作金庫銀行成功分行合金成存字第０九三０００六八六七
      號函附卷可稽（見本院重上更(三)字卷第五七至六二頁），
      復為告訴人所是認（見本院重上更(三)字卷第八五、八八頁
      ）。上開支票之金額與「丁○○」、「乙○○」為發票人
      支票之金額，為八成一與九成五，恰與告訴人所指，被告
      簽發客票八成之支票為借款憑證等語大致相符。則被告所
      辯：其借款時，除簽發本人支票為借款憑證外，另交付「
      丁○○」、「乙○○」之支票為擔保，核與事實相符。被
      告簽發借款之支票，既已清償，難謂被告有何不法所有意
      圖可言。被告辯無詐欺犯行，尚堪採信。
（四）另系爭附表所示「丁○○」、「乙○○」名義之支票，固
      經承辦開戶之林玉英證實「丁○○」有前往高雄市第二信
      用合作社開戶（見本院上更一卷第一○五頁），張雅惠證
      實「乙○○」有前往高雄市第三信用合作社開戶等情（見
      本院上更一卷第一二七頁），且有「丁○○」、「乙○○
      」辦理支票開戶手續時提出其等之身分證影本、戶口名簿
      影本等資料，並經高雄市第二、第三信用合作社開戶查核
      准予開戶及領取支票，有各該支票開戶資料附偵查卷可稽
      （見偵查卷第二宗第九二、九三、一○五之一、一○○、
      一○四、一○六、一○八頁）。足認上開所示支票係以該
      「丁○○」、「乙○○」二人名義分別在高雄市第二、三
      信用合作社開戶所領取者。惟查「丁○○」、「乙○○」
      名義之本案支票，係自稱「丁○○」、「乙○○」者分別
      前往高雄市第二信用合作社、高雄市第三信用合作社開戶
      ，並經徵信獲准等情，業據證人林玉英、張雅惠於本院上
      更一審調查時所證實（見本院上更一卷第一０五頁、第一
      二七頁）。然彼等均係於八十四年十一月二十日開戶，經
      審酌其往來交易明細流程金額觀之，開戶後約半年期間均
      係所謂「轉交換提回」，顯係單純為培養信用之交易，純
      為達到增加領取支票之目的所為之交易，待約半年期間（
      「丁○○」在高雄市第二信用合作社大昌分社第一一二二
      －四號支票帳戶，係於八十四年十二月二十日核準開戶，
      至八十五年四月二十六日始遭拒絕往來；而「乙○○」在
      高雄市第三信用合作社陽明分社第五九二－六號支票帳戶
      ，係於八十四年十二月二十日開戶，至八十五年五月十七
      日始遭拒絕往來），領取大量支票供販賣後隨即退票拒絕
      往來，此有支票存款開戶申請及約定書、支票存摺存款帳
      戶查詢單、支票存款開戶申請書、高雄市第三信用合作社
      陽明分社證明書在卷足證（見偵查卷第二宗第一００頁、
      第一０三頁、第一０六頁；本院上更一卷第一四三頁），
      上揭支票，均係依銀行規定申請開立甲存帳戶領取支票，
      此俗稱所謂『芭樂票』皆係概括授權販賣人或購票人簽發
      ，此外復無其他積極證據足資認定該支票為偽造之有價證
      券，實難僅憑被告取得身分不詳之人簽發之支票即謂該支
      票屬偽造之有價證券，而負行使之責。
七、綜上所述，告訴人對於所指之上開事實，因未能提出相當證
    據以實其說，自難僅憑告訴人一人指訴遽入人罪，其等間應
　　僅屬借款之民事法律關係，要與詐欺之犯罪構成要件有間，
  　被告辯無上開犯行，尚堪採信，此外，復查無其他積極證據
    足認被告有公訴人所指犯行，應認為不能證明被告犯罪。
    原審疏未詳查，遽認被告有行使偽造有價證券等之犯行，並
    加以論罪科刑，容有未洽。被告上訴意旨，指摘原判決採證
    不當，否認其有犯罪，為有理由，自應由本院將原判決撤銷
    ，改諭知被告無罪之判決。
八、據上論斷，應依刑事訴訟法第三百六十九條第一項前段、第
    三百六十四條、第三百零一條第一項，判決如主文。
本案經檢察官邱克斌到庭執行職務。
中　　華　　民　　國　　94　　年　　9 　　月　　22　　日
                  刑事第二庭    審判長法　官  葉居正
                                      法　官  李文福
                                      法　官  高明發
以上正本證明與原本無異。
如不服本判決，應於收受本判決後十日內向本院提出上訴書狀。
其未敘述上訴理由者並得於提起上訴後十日內向本院補提理由書
狀（均須按他造當事人之人數附繕本）「切勿逕送上級法院」。
　　　　　　　　　　　　　　　　　　　書記官  陳淑貞
中　　華　　民　　國　　94　　年　　9 　　月　　23　　日
